臺灣屏東地方法院民事判決　　　　　　　99年度小上字第29號
上　訴　人　吳慧華
被 上 訴人　吳彥鄉
　　　　　　李瑞貞
共　　　同
訴訟代理人　吳義善
被 上 訴人　吳欽鄉
上列當事人間請求返還不當得利事件，上訴人對於中華民國99年
7 月28日本院潮州簡易庭99年度潮小字第349 號第一審判決提起
上訴，本院於民國99年12月29日言詞辯論終結，判決如下：
    主  文
上訴駁回。
第二審訴訟費用新台幣壹仟伍佰元由上訴人負擔。
    事實及理由
一、上訴人主張略以：兩造之被繼承人所遺坐落屏東縣內埔鄉○
    ○○段第263 、263-6 、263-7 地號土地（以下合稱系爭土
    地），因所有繼承人拖延不辦理繼承登記，伊不得已於民國
    87年12月23日出面向地政機關辦理繼承登記，支付規費新臺
    幣（下同）12萬8,500 元。又系爭土地經伊與其他繼承人協
    議分割，並於90年9 月20日在本院89年度訴字第890 號為訴
    訟上和解，惟其他繼承人亦拒不辦理分割登記，由伊出面辦
    理分割登記，支出規費4 萬2,000 元。上開繼承登記部分，
    除伊本身應負擔6/45即1 萬6,705 元外，其餘經協商由分得
    建地之被上訴人吳彥鄉、吳欽鄉、李瑞貞各分攤3 萬元，另
    分得農地之吳維鄉分攤1 萬元，伊已自被上訴人吳彥鄉之子
    吳義善受領7 萬元，被上訴人吳欽鄉應再給付伊3 萬元。惟
    伊所支付之分割登記規費4 萬2,000 元部分，迄無協商如何
    分攤，除伊本身應負擔6/45即5,460 元外，其餘則應由被上
    訴人各分攤1/3 即1 萬2,180 元，爰依不當得利之法律關係
    提起本件訴訟等語，並於原審聲明：吳維鄉、吳鼎鄉、吳淑
    華、吳素華、吳明蕙、吳玉蕙、吳朝善、吳婷蕙及被上訴人
    吳彥鄉、李瑞貞、吳欽鄉應連帶給付伊7 萬7,767 元，及自
    起訴狀繕本送達翌日起至清償日止，按週年利率5 ％計算之
    利息。
二、被上訴人則以：系爭土地於91年10月3 日辦理分割登記後，
    上訴人向所有繼承人表示地政規費除上訴人應負擔部分外，
    其餘繼承人僅須分擔10萬元即可，經協商後由分得建地之被
    上訴人吳彥鄉、吳欽鄉、李瑞貞各分攤3 萬元，分得農地之
    吳維鄉則分攤1 萬元。91年12月底上訴人至吳義善家中索取
    7 萬元，上訴人亦同意逕向吳欽鄉索取剩餘之3 萬元，且吳
    欽鄉亦於原審判決後已給付上訴人3 萬元。至此，本件上訴
    人所墊付之規費已全部結清等語，資為抗辯，並於原審聲明
    ：上訴人之訴駁回。
三、原審判命被上訴人吳欽鄉應給付上訴人3 萬元，及自起訴狀
    繕本送達翌日（即99年6 月22日）起至清償日止，按週年利
    率5 ％計算之利息，並依職權宣告假執行。上訴人聲明不服
    ，提起上訴，並於本院聲明：(1)原判決關於駁回上訴人後開
    第2 項之訴部分廢棄。(2)上開廢棄部分，被上訴人吳彥鄉、
    李瑞貞、吳欽鄉應各給付上訴人1 萬2,180 元，及均自99年
    6 月22日起至清償日止，按週年利率5 ％計算之利息（吳欽
    鄉敗訴部分，未據聲明不服，亦已確定）。被上訴人則答辯
    聲明：上訴駁回。
四、按對於小額程序之第一審裁判，得上訴或抗告於管轄之地方
    法院，其審判以合議行之。對於前項第一審裁判之上訴或抗
    告，非以其違背法令為理由，不得為之；當事人對於他造主
    張之事實，於言詞辯論時不爭執者，視同自認。但因他項陳
    述可認為爭執者，不在此限。民事訴訟法第436 條之24、第
    280 條第1 項分別定有明文。查原審判決認定兩造有協議免
    除被上訴人10萬元以外之債務，無非係以上訴人到場陳述：
    「是有講10萬元沒錯，但還有稅金沒有算到。」「我有收到
    7 萬元，但我花費了很多錢啊。」等語（參原審判決第2 頁
    倒數第7-5 行），因認被上訴人所主張之事實為真，惟依上
    開上訴人於原審之陳述，除承認曾提及10萬元外，惟亦同時
    表示尚有其它費用沒有計算，且上訴人隨及陳述其花費更多
    ，顯然並無從以上訴人於原審之前開陳述，逕認上訴人係自
    認被上訴人所主張已免除渠等10萬元以外之債務一情，且原
    審判決亦未說明有何民事訴訟法第436 條之14規定無須調查
    證據之情事，堪認有判決適用前揭法條之不當，上訴人之上
    訴理由復已具體指摘，是本件上訴具有合法上訴要件，先予
    敘明。
五、經查，上訴人雖主張辦理系爭土地之繼承登記支付規費12萬
    8,500 元云云，惟依其於原審所提之單據所載（原審卷第6
    頁），實際金額僅為12萬8,050 元。又上訴人雖主張辦理系
    爭土地分割登記支出規費4 萬2,000 元云云，惟查，地政機
    關係於91年9 月19日受理上訴人之分割登記申請案件，上訴
    人所繳納之規費亦僅91年9 月19日支付364 元及91年10月1
    日支付779 元，合計1,143 元，此有上訴人所提出之單據可
    稽（本院卷第31-33 頁）。至於上訴人所提其餘單據（本院
    卷第34-35 頁），均係91年9 月19日申請分割登記前之收據
    ，自無可能係辦理分割登記所需之規費，觀之該等收據之項
    目為土地複丈費，縱令該土地複丈費係兩造於90年9 月20日
    以本院89年度訴字第890 號成立訴訟上和解所支出之土地複
    丈費，亦僅屬該事件之訴訟費用，且和解筆錄復已有訴訟費
    用負擔之約定，與確定判決有同一效力，上訴人再以不當得
    利之法律關係請求被上訴人返還該等訴訟費用，自無權利保
    護之必要。是以，上訴人辦理分割登記所繳納之規費僅1,14
    3 元，上訴人雖主張為4 萬2,000 元，惟並未舉證以實，自
    不足採信。故上訴人前後辦理繼承登記及分割登記共計支出
    12萬9,193 元（128,050 ＋1,143 ＝129,193 ）。次按土地
    權利變更登記，應由權利人及義務人會同聲請之。其無義務
    人者，由權利人聲請之。其係繼承登記者，得由任何繼承人
    為全體繼承人聲請之。但其聲請，不影響他繼承人拋棄繼承
    或限定繼承之權利。前項聲請，應於土地權利變更後1 個月
    內為之。其係繼承登記者，得自繼承開始之日起，6 個月內
    為之。聲請逾期者，每逾1 個月得處應納登記費額1 倍之罰
    鍰。但最高不得超過20倍，土地法第73條定有明文。是土地
    權利變動或發生繼承之事實，即有辦理土地權利變更登記之
    義務，逾期辦理，土地法並有罰鍰之規定，本件上訴人為辦
    理系爭土地繼承登記及分割登記，墊付12萬9,193 元，已如
    前述，形同由上訴人承擔應由全體繼承人分擔之義務，使其
    餘繼承人受有應支付而未支付規費之利益，致上訴人受有為
    其餘繼承人墊付規費之損害，兩者復有直接因果關係，上訴
    人自得依不當得利之規定請求其餘繼承人償還其代墊之規費
    。末查，本件系爭土地之繼承人計有8 房，每房之應繼分1/
    8 ，此為兩造不爭之事實（本院卷第29頁背面、30頁），則
    扣除上訴人應分攤之部分即1 萬6,149 元（129,193 ×1/8
    ＝16,149，元以下4 捨5 入），其餘7 房繼承人共僅須分攤
    11萬3,044 元（129,193 －16,149＝113,044 ）。上訴人雖
    稱：91年12月底向吳義善索取7 萬元時，只有說被上訴人方
    面先拿10萬元給伊去辦理分割登記，沒有說全部被上訴人方
    面只需負擔10萬元等語（本院卷第30頁），惟91年12月底，
    其時分割登記業已辦畢，且分割登記之規費亦僅1,143 元，
    則在上訴人已先行墊付繼承登記與分割登記之規費後，再向
    被上訴人索討時，衡情，兩造理應會結清全部費用，苟當初
    上訴人表示被上訴人應負擔10萬元之真意，不包含分割登記
    部分，則何以需特別協議由分得建地之人分攤3 萬元，分得
    農地之人分攤1 萬元？又何以將分割登記之墊付費用留待日
    後再行索取？況協議內容倘未包含分割登記費用，何以91年
    迄今，事隔多年，上訴人均未為訴訟請求？益見上訴人前開
    陳述與常情有違，不足採信。本件被上訴人抗辯與上訴人協
    議之內容包含上訴人墊付繼承登記與分割登記之全部費用，
    應堪採信。
六、綜上所述，兩造既已協議以10萬元結清上訴人所墊付繼承登
    記與分割登記之全部費用，業如前述，且於原審言詞辯論終
    結時，亦僅餘分得建地之被上訴人吳欽鄉尚未給付上訴人3
    萬元，從而，上訴人依不當得利之法律關係請求被上訴人吳
    欽鄉給付3 萬元，及自起訴狀繕本送達翌日（即99年6 月22
    日）起至清償日止，按週年利率5 ％計算之利息，為有理由
    ，應予准許。逾此範圍，非有理由，應予駁回。原審就上開
    應予駁回部分為上訴人敗訴之判決，理由雖有不同，惟結論
    尚無二致，上訴意旨仍就上訴部分求予廢棄改判，並無理由
    ，應予駁回。
七、本件事證已臻明確，兩造其餘主張、陳述，經審酌後認於本
    判決結果不生影響，爰不逐一論述，附此敘明。
八、據上論結，本件上訴為無理由，依民事訴訟法第436 條之32
    第1 項、第2 項、第436 條之19、第449 條第2 項、第78條
    ，判決如主文。
中    華    民    國  100     年    1     月    12    日
                  民事第二庭    審判長法  官  春生
                                      法  官  蔡嘉裕
                                      法  官  陳威宏
正本係照原本作成。
不得上訴。
中    華    民    國   100    年    1     月    13    日
                                      書記官  陳勃諺